【裁判字號】    95,訴,511
【裁判日期】    951116
【裁判案由】    履行契約
【裁判全文】
臺灣彰化地方法院民事判決  95年度訴字第511號
原      告    丁○○
訴訟代理人    黃精良律師
被      告    丙○
訴訟代理人    甲○○
上當事人間請求履行契約事件，本院於民國95年11月2日言詞辯
論終結，茲判決如下：
    主      文
原告之訴駁回。
訴訟費用由原告負擔。
    事實及理由
一、原告經合法通知，無正當理由未於最後言詞辯論期日到場，
    查無民事訴訟法第386條各款所列情形，爰依被告聲請，由
    其一造辯論而為判決。
二、按訴狀送達後，原告不得將原訴變更或追加他訴。但擴張或
    減縮應受判決事項之聲明，不在此限，民事訴訟法第255條
    第1項第3款分別定有明文。本件原告起訴聲明第一項原為：
    「被告應於原告給付新台幣（下同）140萬元時將坐落彰化
    縣鹿港鎮○○段1391地號土地分割出如附圖所示甲部分面積
    499平方公尺與原告所有坐落同段第1396號土地合併為一筆
    」，嗣於起訴狀繕本送達被告後，於本院95年9月5日、同年
    10月26日言詞辯論期日，以書狀及言詞表示將上開聲明變更
    為：「被告應與原告就坐落彰化縣鹿港鎮○○段1391號土地
    如起訴狀附圖所示甲部分面積499平方公尺訂立買賣契約書
    （價金新台幣壹佰肆拾萬元）」、「被告於原告給付新台幣
    壹佰肆拾萬元時，應將坐落彰化縣鹿港鎮○○段第1391地號
    土地中原為同段第1395地號土地面積499平方公尺之部分分
    割予原告，與原告所有相毗連之同段第1396地號土地合併」
    。查上開聲明之變更，核屬擴張應受判決事項之聲明，雖為
    被告所不同意，惟依前開規定，仍應予准許。
三、原告起訴主張：
 （一）原坐落彰化縣鹿港鎮○○段第1395地號土地，係為一劃
       餘地，前經彰化縣政府公開拍賣，依農地重劃條例施行
       細則第37條之規定，由被告以140萬元優先承買後，併入
       被告所有相毗連之同段第1391地號土地內。
 （二）原告前曾將坐落彰化縣鹿港鎮○○段顏厝小段第526之32
       地號及鹿安段第1310地號2筆土地以650萬元出賣予被告
       ，其中顏厝段顏厝小段第526之32地號土地已移轉登記予
       被告，至於鹿安段第1310地號土地係農牧用地，因被告
       在其上搭蓋違章建築，致違反農地之使用方法，而無法
       辦理移轉登記，被告並扣留尾款250萬元，嗣兩造於民國
       94年4月初，在黃精良律師事務所再行簽訂一承諾書，原
       告並簽發250萬元之本票一紙予被告，由被告向法院聲請
       拍賣鹿安段第1310地號土地之方式以抵償之，拍賣後之
       價金歸原告取得，而被告於取得鹿安段第1310地號土地
       後，須將原坐落鹿安段第1395地號土地自同段第1391地
       號土地分割出，並以優先承買之價格140萬元賣予原告。
 （三）而被告及其子甲○○與原告於黃精良律師事務所協商時
       ，被告即口頭同意履行上開協議，其子甲○○又以電告
       黃精良律師，原告須先返還越界占有被告所有鹿安段第
       1398地號土地，被告始出賣原鹿安段第1395地號土地予
       原告，有通聯紀錄及證人戊○○、乙○○及黃精良律師
       可茲為證，並由黃精良律師製作一契約書，詎被告竟違
       反誠信原則，一概否認，爰基於前揭之買賣契約關係，
       請求被告履行契約。並聲明：被告應與原告就坐落彰化
       縣鹿港鎮○○段第1391號土地如起訴狀附圖所示附圖甲
       部分面積499平方公尺訂立買賣契約書（價金新台幣壹佰
       肆拾萬元）；被告於原告給付新台幣壹佰肆拾萬元時，
       應將坐落彰化縣鹿港鎮○○段第1391地號土地中原為同
       段第1395地號土地面積499平方公尺之部分分割予原告，
       與原告所有相毗連之同段第1396地號土地合併；訴訟費
       用由被告負擔等語。
 （四）對被告抗辯之陳述：
    1.被告對鹿安段第1310地號土地並無租賃關係，而僅存在使
      用借貸關係，且原告係經法院拍定而取得，自不繼受原使
      用借貸關係，是被告占有上開土地即屬無權占有。
    2.關於承諾書未記載被告應以優先承買之價格將原鹿安段第
      1395地號土地出售於原告一事，係因較無急迫性，是此部
      份縱未載明，亦已口頭約定而成立。
    3.按買賣之債權契約並非要式行為，除民法第166條情形外
      ，自無須以訂立書據為其要件，苟有其他證據方法，足以
      證明確有買賣事實，則因買賣所發生之債務關係，即不容
      藉口無書據而任意否認。（最高法院18年上字第2956號民
      事判例參照），復按兩造就買賣之標的物已互相同意，至
      於價金，政府對公產有一定價額，則依民法第346條第1項
      ，應屬依其情形可得而定，即視為定有價金，故縱認本件
      兩造就價金未具體約定，亦應認就價金已互相同意，依同
      法第345條第2項，本件買賣契約即為成立。則兩造既約定
      以被告所承買價格賣於原告，買賣契約應已成立，且依民
      法第346條第1項之規定，價金雖未具體約定，而依情形可
      得而定者，視為定有價金，是原告之請求實非無據。
四、被告則以：
 （一）被告因在向原告所購買之前述第1310地號土地上蓋有建
       物，致無法辦理所有權移轉登記，兩造遂於94年4月7日
       ，在黃精良律師事務所簽訂協議書，載明由被告假造一
       本票債權及一虛偽之租賃契約，使被告對原告所有鹿安
       段第1310地號土地享有承租權，再據以向鈞院矇稱被告
       為該筆土地之承租人，有優先承買權，而向鈞院聲請強
       制執行該筆土地，嗣於鈞院民事執行處進行強制執行拍
       賣程序，以承租人之優先承買權取得上開土地，並順利
       完成過戶手續。然另就被告所有原鹿安段第1395地號土
       地之買賣，被告雖與原告言及買賣一事，但因價金尚未
       談妥並未達成合意，絕無原告陳稱已成立以同一優先承
       買之價格轉賣予原告之情事，嗣被告以優先承買權承購
       原鹿安段第1395地號土地，卻因原告越界占有被告所有
       鹿安段第1398地號土地，被告表示兩造應再次商討原鹿
       安段第1395地號土地之價金及越界等問題，遭原告拒絕
       之，是原告提起本件訴訟顯無理由。
 （二）被告否認已就原鹿安段第1395地號土地之買賣價金部分
       達成合意，按買賣契約以價金及標的物為其要素，價金
       及標的物，自屬買賣契約必要之點，茍當事人對此兩者
       意思未能一致，其契約即難謂已成立（最高法院40年台
       上字第1482號民事判例參照）。是兩造之買賣契約尚未
       成立，則被告以拍賣取得原鹿安段第1395地號土地與原
       告即無關聯，被告亦無義務以原優先承買之價格轉賣予
       原告。
 （三）原告援引最高法院2則判例，與本件訴訟事實容有差異，
       自無適用之餘地，況被告始終否認原告所稱「雙方已口
       頭約定以被告所承買之同一價格賣於原告」一事，且證
       人戊○○、乙○○所言皆非屬實，又原告就「不載明於
       承諾書之原因」、「先約明被告可優先承買或競標取得
       之價金範圍」未加以舉證。故聲明：原告之訴駁回；訴
       訟費用由原告負擔。
五、查原告主張其曾與被告於94年4月初，就如何以製造假債權
    及假租賃關係之方式矇騙本院，使被告得以透過本院民事執
    行處之拍賣程序取得彰化縣鹿港鎮○○段第1310地號土地為
    條件，換取被告同意將其所優先承買之原彰化縣鹿港鎮○○
    段第1395地號土地（現已合併入同段第1391地號土地中），
    以所優先承買之價格即140萬元轉賣給原告等情，無非係以
    證人戊○○及乙○○證述其等確有參與雙方之協商等詞、雙
    方確有就如何以製造假債權與假租賃關係向本院民事假行處
    聲請拍賣原告所有之同段第1310地號土地、以規避農業發展
    條例第31條農地農用之規定所簽定承認書為其論斷之主要依
    據。然查被告固不否認其與原告間，確有就如何以前述方式
    取得上開第1310地號土地達成協議並簽定承諾書，且雙方亦
    有談及系爭土地之買賣等事實，但其否認雙方有就系爭土地
    買賣之價金達成合致，辯說當時其並未同意以優先承買之價
    格轉賣系爭土地給原告等語。是兩造有無就系爭土地之買賣
    達成意思表示之合致，已有可疑。經查雙方均不否認其等係
    於前述時間，同時就系爭土地與上開第1310地號土地之買賣
    進行協商，然依原告所提其與被告於同年、月7日所簽定之
    承諾書內容之記載所示，雙方當時僅就如何以製造假債權、
    假租賃關係之方式，透過本院民事執行處之拍賣程序，規避
    農業發展條例第31條農地農用之限制，使被告取得上開第13
    10地號土地一事達成協議，其內容就有關系爭土地如何買賣
    等情則隻字未提，則依原告所述，兩造係同時就上開2筆土
    地之買賣進行協商等語而言，雙方實無僅就如何以前述不實
    之方式，使被告順利取得上開第1310地號土地之不法行為簽
    定承諾書，反就被告應以優先承買之價格轉賣系爭土地給原
    告之合意未形諸文字，故原告之主張顯然悖於常情，而證人
    之所述，亦難認與事實完全相符，自不能採為有利於原告之
    認定；雖原告就此陳稱當時雙方已就系爭土地之買賣達成合
    意，但因時間已晚，未能及時打字等等，然其卻提出雙方當
    時所簽定之上開承諾書為證，則當時其等既能擬妥承諾書，
    實無不能一併簽寫系爭土地買賣契約書可言，況契約書非必
    然以打字為之，當場以筆書寫亦屬無妨，實無等待打字之必
    要，是原告此點主張亦屬無稽，也無可信；再縱使原告之主
    張為真，則依原告所述，被告轉賣系爭土地，係為換取原告
    配合以製造假債權、假租賃關係，使被告得以透過本院拍賣
    之程序，規避農業發展條例第31條農地農用之限制（原文為
    「按耕地之使用，應符合區域計畫法相關法令規定，始得辦
    理所有權移轉登記」），順利取得上開第1310地號土地，則
    依兩造所述情節，雙方之行為實已違反強制或禁止規定，並
    有背於公共秩序及善良風俗，依民法第71條、第72條之規定
    ，其等之約定亦屬無效，被告也無履行之義務。
    從而原告起訴請求被告依約訴請被告履行契約，尚屬無據，
    應予駁回。
六、本件事証已臻明確，兩造其餘攻擊防禦方法與判決結果不生
    影響，自無庸一一論究，併此敘明。
七、訴訟費用負擔之依據：民事訴訟法第78條。
中    華    民    國    95    年    11    月    16    日
                  民事第一庭    法  官  葛永輝
以上正本係照原本作成。
如對判決上訴，應於判決送達後二十日內向本院提出上訴狀。
中    華    民    國    95    年    11    月    16    日
                                書記官  田慧賢


司法院資訊處製作；財團法人民間司法改革基金會備份。
